【裁判字號】    97,易,1213
【裁判日期】    980512
【裁判案由】    違反著作權法
【裁判全文】
臺灣屏東地方法院刑事判決              97年度易字第1213號
公  訴  人  臺灣屏東地方法院檢察署檢察官
被      告  甲○○
上列被告因違反著作權法案件，經檢察官提起公訴（97年度偵字
第6531號），本院判決如下：
    主  文
甲○○擅自以出租之方法侵害他人之著作財產權，處有期徒刑
月，如易科罰金，以新臺幣壹仟元折算壹日。扣案之金嗓電腦伴
唱機壹臺（機號為3893A202號）、點歌本壹本及遙控器壹支均沒
收。
其他被訴部分無罪。
    事  實
一、甲○○於址設屏東縣潮州鎮之「金聲行」任職總經理，明知
    「初戀花」、「真情夢醒」、「愛情新路線」、「情海沐沐
    泅」、「雨水啊渥乎我醒」等5 首歌曲，為福將音樂有限公
    司（下稱福將公司）享有著作財產權之音樂著作，未經福將
    公司之同意或授權，不得擅自出租，竟基於以出租方式侵害
    他人著作財產權之犯意，於民國97年8 月8 日，將載有前揭
    「初戀花」等5 首歌曲之金嗓電腦伴唱機1 臺（機號為3893
    A202號）、點歌本1 本及遙控器1 支，出租予於屏東縣潮州
    鎮○○路150 號經營「越南河粉」小吃部之黃茂順，並擺放
    於「越南河粉」小吃部內，供到場消費之顧客以每首歌新臺
    幣（下同）10元之價格點選演唱，甲○○再與黃茂順平分所
    獲利益作為出租上開設備之對價，以此擅自出租之方式侵害
    福將公司之著作財產權。嗣於97年9 月16日15時15分許，為
    警持搜索票於「越南河粉」小吃部查獲，並扣得上開甲○○
    所有之電腦伴唱機1 臺、點歌本1 本及遙控器1 支（均責付
    予甲○○保管）。
二、案經福將公司訴由屏東縣政府警察局潮州分局報告臺灣屏東
    地方法院檢察署檢察官偵查起訴。
    理  由
壹、程序部分
一、告訴權有無之認定部分：
    按刑事訴訟法第232 條規定，犯罪之被害人得為告訴，所謂
    被害人，指因犯罪行為直接受害之人而言，至其他因犯罪間
    接或附帶受害之人，在民事上雖不失有請求賠償損害之權，
    但既非因犯罪直接受其侵害，即不得認為該條之被害人，因
    而陳告他人之犯罪事實，請求究辦，不得以告訴論（最高法
    院20年上字第55號判例參照）。又按著作財產權得全部或部
    分讓與他人或與他人共有，著作財產權之受讓人，在其受讓
    範圍內，取得著作財產權，著作財產權讓與之範圍依當事人
    之約定，其約定不明之部分，推定為未讓與；再著作財產權
    人得授權他人利用著作，其授權利用之地域、時間、內容、
    利用方法或其他事項，依當事人之約定，其約定不明之部分
    ，推定為未授權，專屬授權之被授權人在被授權範圍內，得
    以著作財產權人之地位行使權利，並得以自己名義為訴訟上
    之行為，著作財產權人在專屬授權範圍內，不得行使權利，
    著作權法第36條、第37條第1 項、第4 項分別定有明文。查
    前揭「初戀花」、「真情夢醒」、「愛情新路線」、「情海
    沐沐泅」、「雨水啊渥乎我醒」等5 首音樂著作之著作財產
    權，均經各該著作權人於90年9 月間專屬授權予告訴人福將
    公司，有授權證明書暨附件1 份、讓與證明書2 紙存卷可考
    （見警卷第16至19頁），揆諸前揭著作權法之規定，是福將
    公司對本案提起告訴，於法尚無不合。至另有金嗓電腦科技
    股份有限公司（下稱金嗓公司）主張其方為本案之告訴權人
    云云，惟告訴人福將公司授權予金嗓公司者，僅係上開「初
    戀花」等5 首歌曲之音樂著作及視聽著作之「重製權利」，
    尚未及於「出租權利」，此觀諸告訴人福將公司與金嗓公司
    之音樂著作權契約書1 份第1 條即可明瞭（見本院卷第32頁
    ），是金嗓公司並非本案有罪部分之告訴權人，附此敘明。
二、證據能力部分：
    按被告以外之人於審判外之言詞或書面陳述，除法律有規定
    者外，不得作為證據，刑事訴訟法第159 條第1 項固有明定
    ；惟被告以外之人於審判外之陳述，雖不符刑事訴訟法第15
    9 條之1 至第159 條之4 之規定，而經當事人於審判程序同
    意作為證據，法院審酌該言詞陳述或書面陳述作成時之情況
    ，認為適當者，亦得為證據，當事人、代理人或辯護人於法
    院調查證據時，知有刑事訴訟法第159 條第1 項不得為證據
    之情形，而未於言詞辯論終結前聲明異議者，視為有前項之
    同意，同法第159 條之5 亦定有明文。查證人即告訴代理人
    乙○○、證人黃茂順於警詢時及偵查中之陳述，檢察官及被
    告均不爭執其證據能力，於本院言詞辯論終結前亦未聲明異
    議，本院審酌上開證據資料製作時並無違法取供及證明力明
    顯過低之瑕疵，以之作為證據應屬適當，揆諸前開規定，認
    前揭證據資料有證據能力。
貳、實體認定部分
一、有罪部分：
  (一)上開犯罪事實，業據被告甲○○坦承不諱，核與證人即告訴
    代理人乙○○、證人黃茂順於警詢時及偵查中之證述大致相
    符（見警卷第5 至11頁、偵卷第5 至6 頁、第8 至9 頁），
    另有「初戀花」、「真情夢醒」、「愛情新路線」、「情海
    沐沐泅」、「雨水啊渥乎我醒」等5 首音樂著作財產權之授
    權證明書暨附件1 份、讓與證明書2 紙（見警卷第16至19頁
    ）、告訴人福將公司之公司執照及營利事業登記證各1 紙（
    見警卷第25至26頁）、扣押筆錄、扣押物品目錄表、責付保
    管單各1 份（見警卷第40至41頁、第37頁）、照片17張（見
    警卷第42至50頁）附卷足證，俱徵被告前揭不利於己之自白
    與事實相符，其犯行堪予認定，應依法論科。
  (二)核被告所為，係犯著作權法第92條之以出租方法侵害他人著
    作財產權罪。爰審酌被告為圖小利，不知尊重他人智慧結晶
    ，竟以出租方式侵害他人著作財產權，致著作財產權人權益
    受有損害，犯後則坦承犯行，態度良好，然迄未與告訴人和
    解，兼衡其所出租之電腦伴唱機數量僅1 臺，音樂著作數量
    為5 首，亦查無重大獲利之情事，危害情節尚非重大等一切
    情狀，量處如主文第一項所示之刑，並考量其年齡、學歷、
    素行及家庭經濟狀況等情後，諭知以1,000 元折算1 日為易
    科罰金之折算標準。扣案之上開電腦伴唱機1 臺、點歌本1
    本及遙控器1 支，均係被告所有供犯本件違反著作權法犯行
    所用之物，應依著作權法第98條前段規定併予諭知沒收。
二、無罪部分：
  (一)公訴意旨略以：被告甲○○明知未經音樂著作權人福將公司
    之授權或同意，不得以重製之方法侵害他人之著作財產權，
    竟意圖出租，於97年8 月間某日，擅自將福將公司享有音樂
    著作權之前揭「初戀花」等5 首歌曲，灌錄重製於上開金嗓
    電腦伴唱機內而非法重製，因認被告亦涉犯著作權法第91條
    第2 項之重製罪嫌。
  (二)按犯罪事實應依證據認定之，無證據不得認定犯罪事實；不
    能證明被告犯罪者，應諭知無罪之判決，刑事訴訟法第154
    條第2 項、第301 條第1 項分別定有明文。次按告訴人之告
    訴，係以使被告受刑事訴追為目的，是其陳述是否與事實相
    符，仍應調查其他證據以資審認；再事實之認定，應憑證據
    ，如未能發現相當證據，或證據不足以證明，自不能以推測
    或擬制之方法，為裁判基礎；且認定犯罪事實所憑之證據，
    雖不以直接證據為限，間接證據亦包括在內，然而無論直接
    證據或間接證據，其為訴訟上之證明，須於通常一般之人均
    不致有所懷疑，而得確信其為真實之程度者，始得據為有罪
    之認定，倘其證明尚未達到此一程度，而有合理之懷疑存在
    而無從使事實審法院得有罪之確信時，即應由法院為諭知被
    告無罪之判決，有最高法院52年臺上字第1300號判例、40年
    臺上字第86號判例、76年臺上字第4986號判例可資參照。又
    按刑事訴訟法第161 條已於91年2 月8 日修正公布，修正後
    同條第1 項規定：檢察官就被告犯罪事實，應負舉證責任，
    並指出證明之方法。因此，檢察官對於起訴之犯罪事實，應
    負提出證據及說服之實質舉證責任。倘其所提出之證據，不
    足為被告有罪之積極證明，或其闡明之證明方法，無從說服
    法官以形成被告有罪之心證，基於無罪推定之原則，自應為
    被告無罪判決之諭知，復有最高法院92年臺上字第128 號判
    例意旨足參。
  (三)公訴人認被告涉有著作權法第91條第2 項犯行，無非係以證
    人乙○○及黃茂順之證述、前揭「初戀花」等5 首音樂著作
    財產權之授權證明書暨附件、讓與證明書、告訴人福將公司
    之公司執照及營利事業登記證、扣押筆錄、照片等為其主要
    論據。
  (四)訊據被告固坦承扣案之電腦伴唱機為其所出租，且該電腦伴
    唱機內有上開「初戀花」等5 首歌曲檔案之事實，惟堅決否
    認有何意圖出租而擅自重製致侵害他人著作財產權之犯行，
    辯稱：該電腦伴唱機係向金嗓公司購入，購入時已有上開「
    初戀花」等5 首歌曲，伊不會重製等語。經查：
    1.告訴人福將公司雖於95年11月1 日將上開「初戀花」等5
      首歌曲之音樂著作及視聽著作之重製權利授權予金嗓公司
      ，惟該授權並非專屬授權，有前揭告訴人福將公司與金嗓
      公司之音樂著作權契約書1 份附卷可佐（見本院卷第32頁
      ），是依著作權法第37條第4 項之規定，福將公司仍得以
      著作財產權人之地位行使權利，並得以自己名義為訴訟上
      之行為，其就被告非法重製之部分為告訴，於法並無不合
      ，先予敘明。
    2.然上開「初戀花」等5 首歌曲，依扣案之電腦伴唱機所附
      點歌本所示，係與其他歌曲不按編號順序編排，且混雜散
      見於不同頁次，並無編號連續排列或獨立增補成章之情事
      ，此有點歌本內頁之照片5 張在卷可稽（見警卷第48至50
      頁），即難否定「初戀花」等5 首歌曲確係被告購入該電
      腦伴唱機之初即已附贈於內，是被告曾否自行重製上開「
      初戀花」等5 首歌曲於扣案之電腦伴唱機，原非無疑。況
      被告之學歷僅國小畢業程度，復年逾六旬，有其個人基本
      資料查詢結果1 紙在卷可佐，實難想像其對於電腦資訊設
      備有何等專業知識，得以自行灌錄歌曲檔案於扣案之電腦
      伴唱機中。
  (五)綜上，公訴人所引用之證據，至多能證明扣案之電腦伴唱機
    中確有上開「初戀花」等5 首音樂著作之檔案，以及告訴人
    福將公司確為上開歌曲之音樂著作財產權人等情，惟不足為
    被告意圖出租而重製上開「初戀花」等5 首歌曲之認定，所
    指出證明之方法，亦無從說服本院形成被告有罪之心證，此
    外復查無其他積極證據足認被告有何重製之犯行，參諸上開
    第(二)項說明，即應為被告有利之認定，就此部諭知無罪之判
    決。
據上論斷，應依刑事訴訟法第299 條第1 項前段、第301 條第1
項，著作權法第92條、第98條前段、刑法第11條、第41條第1項
前段，判決如主文。
本案經檢察官潘國威到庭執行職務。
中    華    民    國    98    年    5     月    12    日
                  刑事第三庭  審判長法  官  吳永宋
                                    法  官  趙家光
                                    法  官  李珮妤
以上正本證明與原本無異。
如不服本判決應於收受判決後10日內向本院提出上訴書狀，並應
敘述具體理由；其未敘述上訴理由者，應於上訴期間屆滿後20日
內向本院補提理由書（均須按他造當事人之人數附繕本）「切勿
逕送上級法院」。
中    華    民    國    98    年    5     月    12    日
                                    書記官  劉淑蓉
附錄本案論罪科刑法條：
著作權法第92條
擅自以公開口述、公開播送、公開上映、公開演出、公開傳輸、
公開展示、改作、編輯、出租之方法侵害他人之著作財產權者，
處3 年以下有期徒刑、拘役、或科或併科新臺幣75萬元以下罰金
。


司法院資訊處製作；財團法人民間司法改革基金會備份。
